臺灣高等法院民事判決
                                    108年度家上字第245號
上  訴  人  甲〇〇 
            乙〇〇 
共      同
訴訟代理人  周福珊律師   
            王暐凱律師       
被 上訴 人  丙〇〇 
            丁〇〇 
共      同
訴訟代理人  沈明達律師
上列當事人間再審事件，上訴人對於中華民國108年6月28日臺灣
新北地方法院106年度家再字第2號第一審判決提起上訴，本院於
109年4月7日言詞辯論終結，判決如下：
    主  文
原判決廢棄，發回臺灣新北地方法院。
    事實及理由
一、按再審之訴，應於30日之不變期間內提起；前項期間，自判
    決確定時起算，判決於送達前確定者，自送達時起算，民事
    訴訟法第500條第1項、第2項前段分別定有明文。此並準用
    於家事事件之再審程序（家事事件法第51條）。經查原法院
    106年度家訴字第55號判決（下稱原確定判決），於民國106
    年9月19日寄存送達於甲〇〇、乙〇〇（下合稱上訴人，單指一
    人則各稱其姓名）住所地之轄區派出所，有送達證書可稽（
    見原法院106年度家訴字第55號卷，下稱55號卷，第46至48
    頁），於106年9月29日生送達效力，原確定判決於106年10
    月23日確定，有確定證明書可憑（見55號卷第49頁），上訴
    人於106年11月20日提起本件再審之訴（見原審卷一第9頁）
    ，未逾30日之再審不變期間，合先敘明。   
二、上訴人主張：被上訴人丙〇〇、丁〇〇（下合稱被上訴人）以兩
    造為被繼承人戊〇〇之全體繼承人，戊〇〇遺有如原確定判決附
    表所示遺產，伊應依民法第1172條規定扣還對戊〇〇之債務合
    計新臺幣（下同）927萬5829元，而依民法第1164條、第117
    2條規定起訴請求：㈠分割戊〇〇所遺如起訴狀附表一所示之遺
    產；㈡甲〇〇、乙〇〇應依序給付被上訴人每人各152萬4826元、
    123萬1250元，及均自前訴訟程序起訴狀繕本送達翌日起至
    清償日止，按週年利率百分之5計算之利息。嗣被上訴人於1
    06年7月11日前訴訟程序言詞辯論期日變更其訴訟標的為依
    不當得利之法律關係請求，並變更其聲明為：㈠戊〇〇所遺之〇
    〇企業有限公司（下稱〇〇公司）股本42萬4525元及汽車一輛
    ，由兩造按應繼分各四分之一分別取得；㈡甲〇〇、乙〇〇應依
    序返還609萬9304元、492萬5000元予兩造全體繼承人，並由
    兩造按應繼分各四分之一分別取得。伊未於該日言詞辯論期
    日到場，原法院於前訴訟程序未將該日言詞辯論筆錄送達予
    伊，即遽依被上訴人之聲請，由其一造辯論而為判決，將前
    開聲明、事實及證據採為判決基礎，並以原確定判決被上訴
    人勝訴確定。原確定判決顯有違反民事訴訟法第255條、第2
    65條、第386條第4款規定之適用法規顯有錯誤之情事，爰依
    民事訴訟法第496條第1項第1款規定，提起本件再審之訴等
    語（原審判決駁回上訴人再審之訴，上訴人不服，提起上訴
    ）。並為上訴聲明求為廢棄原判決及原確定判決，駁回被上
    訴人前訴訟程序第一審之訴。
三、被上訴人則以：伊雖於106年7月11日變更訴訟標的及聲明，
    然伊請求之基礎事實同一，請求之訴訟標的價額相同，亦無
    再提出新證據，伊為變更後原法院於前訴訟程序已另訂106
    年8月23日續行言詞辯論，期日通知已合法送達上訴人，且
    伊於同年7月4日即以掛號信將前揭訴之變更內容通知上訴人
    ，經郵局招領逾期退回，並非未於相當時期通知上訴人。原
    確定判決並無適用法規顯然有錯誤之再審事由等語，資為抗
    辯。並答辯聲明：上訴駁回。
四、按適用法規顯有錯誤者，得以再審之訴對於確定終局判決聲
    明不服，民事訴訟法第496條第1項第1款規定有明文。次按
    訴之變更或追加及提起反訴，得於言詞辯論時為之，於言詞
    辯論時所為訴之變更、追加或提起反訴，應記載於言詞辯論
    筆錄；如他造不在場，應將筆錄送達。到場之當事人所提出
    之聲明、事實或證據，未於相當時期通知他造者，他造當事
    人縱未於言詞辯論期日到場，法院亦不得准許到場當事人之
    聲請，由其一造辯論而為判決，此觀同法第261條第2項、第
    386條第4款規定自明。查被上訴人於前訴訟程序原依民法第
    1164條、第1172條規定，請求就戊〇〇所遺如其起訴狀附表一
    所載遺產為分割，並請求上訴人分別扣還自戊〇〇帳戶所領取
    款項予各被上訴人，並為訴之聲明如前揭二所示（見原法院
    106年度板司調字第237號卷第3至7頁）。嗣被上訴人就上訴
    人應返還款項部分，未再以民法第1172條規定為其請求依據
    ，乃於106年7月5日提出準備書狀變更其主張為甲〇〇、乙〇〇
    各應依不當得利法律關係，依序對其每人返還152萬4826元
    、123萬1250元（見55號卷第23至27頁）；復於同年月11日
    言詞辯論期日，再就上訴人應給付金錢部分，變更其訴訟標
    的及聲明為甲〇〇、乙〇〇應依不當得利法律關係，依序返還60
    9萬9304元、492萬5000元予兩造全體公同共有人，再由兩造
    按應繼分比例分割取得各四分之一。核被上訴人上開所為，
    已就其金錢請求部分之訴訟標的法律關係，由民法第1172條
    規定之扣還請求，變更為依民法第179條規定請求；請求上
    訴人給付之對象，亦由各被上訴人變更為兩造全體公同共有
    人，應受判決事項之聲明（金額、遺產分割範圍）亦隨之異
    動，而上訴人於106年7月11日言詞辯論期日並未到場，有該
    日言詞辯論筆錄可稽（見55號卷第28至30頁反面言詞辯論筆
    錄），原法院雖另訂於106年8月23日續行言詞辯論程序，然
    被上訴人第1次為訴訟標的變更之準備書狀、記載再次變更
    原因事實及聲明之言詞辯論筆錄，俱未經合法送達於上訴人
    （見原審卷一第103頁、55號卷第31至33頁），前訴訟程序1
    06年8月23日言詞辯論期日，到場之被上訴人，其所為前開
    變更後之聲明、訴訟標的法律關係及事實陳述，顯未於相當
    時期通知於未到場之上訴人，原法院遽准被上訴人之聲請，
    由其一造辯論而為不利上訴人之判決，依前揭規定及說明，
    上訴人主張原確定判決有消極未適用民事訴訟法第386條第4
    款、第261條第2項之適用法規顯有錯誤，依民事訴訟法第49
    6條第1項第1款規定提起本件再審之訴，即無不合。
五、綜上，上訴人主張原確定判決有民事訴訟法第496條第1項第
    1款規定之再審事由，為有理由。從而原判決認原確定判決
    無再審事由，而為上訴人敗訴之判決，即有違誤。又按第一
    審之訴訟程序有重大之瑕疵者，第二審法院得廢棄原判決，
    而將該事件發回原法院。但以因維持審級制度認為必要時為
    限。家事事件法第51條準用民事訴訟法第451條第1項定有明
    文。且按再審之訴，係對於已確定而不利於己之終局判決，
    聲明不服，請求法院再開或續行前訴訟程序更為審判之特別
    救濟方法。法院如認再審之訴具備合法及再審理由要件，應
    為前開訴訟程序之再開。前訴訟程序所為一造辯論程序既有
    前開瑕疵，本件原審復認原確定判決無再審事由，而未就本
    案為審理，於上訴人之審級利益自有妨害，上訴人復陳明不
    同意由本院自為判決（見本院卷第152頁），是為維持審級
    制度，自有將本事件發回原法院更為裁判之必要。上訴人執
    此指摘原判決不當，求予廢棄發回，為有理由，爰判決如主
    文所示。
六、據上論結，本件上訴為有理由。依家事事件法第51條、民事
    訴訟法第450條、第451條第1項，判決如主文。
中　　華　　民　　國　　109 　年　　4 　　月　　28　　日
                  家事法庭
                      審判長法  官  王本源
                            法  官  林晏如
                            法  官  陳月雯
正本係照原本作成。
如不服本判決，應於收受送達後20日內向本院提出上訴書狀，其
未表明上訴理由者，應於提出上訴後20日內向本院補提理由書狀
（均須按他造當事人之人數附繕本）上訴時應提出委任律師或具
有律師資格之人之委任狀；委任有律師資格者，另應附具律師資
格證書及釋明委任人與受任人有民事訴訟法第466 條之1第1項但
書或第2項（詳附註）所定關係之釋明文書影本。如委任律師提
起上訴者，應一併繳納上訴審裁判費。
中　　華　　民　　國　　109 　年　　4 　　月　　29　　日

　　　　　　　　　　　　　  書記官  侯雅文
附註：
民事訴訟法第466條之1（第1項、第2項）：
對於第二審判決上訴，上訴人應委任律師為訴訟代理人。但上訴
人或其法定代理人具有律師資格者，不在此限。
上訴人之配偶、三親等內之血親、二親等內之姻親，或上訴人為
法人、中央或地方機關時，其所屬專任人員具有律師資格並經法
院認為適當者，亦得為第三審訴訟代理人。